臺灣高雄地方法院刑事判決　　　　　　 94年度重訴字第104號
公　訴　人　臺灣高雄地方法院檢察署檢察官
被　　　告　丙○○
選任辯護人　陳清和律師
上列被告因殺人案件，經檢察官提起公訴（94年度偵字第18091
號），本院判決如下：
    主  文
丙○○殺人，處有期徒刑拾年，褫奪公權捌年。
扣案之水果刀壹把沒收。
    事  實
一、丙○○與丁○係鄰居關係，丙○○於民國94年8 月5 日下午
    6 時許，由外返家（高雄市旗津區○○○路99號住處）時，
    發現家中有線電視沒有訊號無法收視，懷疑與正在隔壁（前
    址97號）門前飲酒之丁○有關，乃上前質問，二人因此發生
    口角，繼而互毆，丙○○因不敵而退回屋內，仍氣憤難平，
    見客廳桌上放置水果刀1 把，明知該水果刀鋒利無比，如刺
    入人體重要部位，當可能發生死亡之結果，竟仍基於殺人之
    犯意，取之向仍站在前址97、99號前之丁○走去，右手持刀
    以水平方向朝丁○左胸（距身體中線往左21公分，第7 、8
    根肋骨之間）猛刺1 刀後拔出，致丁○受有「左胸部穿刺切
    割傷（4.2 公分×1.2 公分大小），深約13公分，從左胸穿
    過左肺，貫穿心臟，造成左心室破裂、左肺裂傷併血胸」之
    傷害，當場大量出血並休克倒地，丙○○見狀即騎乘機車逃
    逸。丁○則因鄰居戊○○○（住前址97號）通知乙○○○（
    在同路段95號經營麵店）報警，經高雄市政府警察局鼓山分
    局中洲派出所員警林永燦據報到場，並緊急通知救護車將丁○送至高雄市立小港醫院進行急救無效，經轉送高雄醫學大
    學附設中和紀念醫院，於同日8 時54分到院前「已無血壓、
    心跳及呼吸，兩眼瞳孔放大，無生命跡象」，經家屬要求返
    家過終，延至同日晚間11時許拔管死亡。嗣丙○○於據報到
    場之員警已知悉其犯罪後，始於翌日下午2 時許向高雄市政
    府警察局鼓山分局投案，並帶同警方在其住處扣得前開水果
    刀1 把及當時所穿著之七分長褲1 件。
二、案經高雄市政府警察局鼓山分局報請臺灣高雄地方法院檢察
    署檢察官偵查起訴。
    理  由
壹、程序部分：
一、按被告以外之人於偵查中向檢察官所為陳述，除顯有不可信
    之情況者外，得為證據，同法第159 條之1 第2 項定有明文
    。偵查中對被告以外之人（包括證人、鑑定人、告訴人、被
    害人及共同被告等）所為之偵查筆錄，性質上屬傳聞證據。
    惟現階段刑事訴訟法規定檢察官代表國家偵查犯罪、實施公
    訴，依法其有訊問被告、證人及鑑定人之權，證人、鑑定人
    且須具結，而實務運作時，檢察官偵查中向被告以外之人所
    取得之陳述，原則上均能遵守法律規定，不致違法取供，其
    可信度極高，是被告以外之人前於偵查中已具結而為證述，
    除反對該項供述得具有證據能力之一方，已釋明「顯有不可
    信之情況」之理由外，不宜以該證人未能於審判中接受他造
    之反對詰問為由，即遽指該證人於偵查中之陳述不具證據能
    力。本件證人即據報到場處理之員警林永燦於檢察官偵查中
    所為之陳述（見偵卷第23頁），其未曾提及檢察官在偵查時
    有不法取供之情形，而被告及其選任辯護人，亦未於審理時
    反對該項供述具有證據能力，並釋明上開供述有顯不可信之
    情況，依上說明，證人林永燦於偵查中之證言自具有證據能
    力。
二、次按刑事訴訟法第159 條之4 規定，除前3 條之情形外，下
    列文書亦得為證據：(一)除顯有不可信之情況外，公務員職務
    上製作之紀錄文書、證明文書。(二)除顯有不可信之情況外，
    從事業務之人於業務上或通常業務過程所須製作之紀錄文書
    、證明文書。(三)除前二款之情形外，其他於可信之特別情況
    下所製作之文書。此係因公務員職務上製作之紀錄文書或證
    明文書，係公務員依職權所為，與其責任、信譽攸關，若有
    錯誤、虛偽，公務員可能因此擔負刑事及行政責任，且該等
    文書經常處於可能受公開檢查之狀態，其正確性及真實之保
    障極高；另從事業務之人在業務上或通常業務過程製作之上
    開文書，因係於通常業務上不間斷而規律之記載，記錄時亦
    無預見日後將作為證據之偽造動機，其虛偽之可能性較小，
    且如讓製作者以口頭方式在法庭上再重述過去之事實或數據
    ，實際上有其困難，二者具有一定程度之不可代替性，是除
    非有顯不可信之情況外，上開公務文書或業務文書應均具有
    證據能力。本件臺灣高雄地方法院檢察署督同法醫相驗被害
    人屍體，製有相驗筆錄2 份、相驗屍體證明書及驗斷書各1
    份（見相驗卷第28、59、123 至129 頁），並經法務部法醫
    研究所解剖鑑定死因，製有該所94年9 月13日（94）醫鑑字
    第14 19 號鑑定書1 份（見相驗卷第84至90頁），及高雄市
    立小港醫院診斷證明書、高雄醫學大學附設中和紀念醫院病
    例影本、疑非病死病例摘要報告表各1 份（見相驗卷第48、
    58至65頁），均係公務員於職務上及從事業務之人於業務上
    製作之文書，且查無顯不可信之情況，上開文書應均具有證
    據能力。
貳、實體部分：
一、訊據被告丙○○固於警詢、偵訊及本院審理中均坦認有於前
    揭時、地持上開水果刀剌殺被害人丁○，造成被害人死亡之
    事實，惟矢口否認有何殺人犯意，於本院審理中辯稱：「我
    回家發現第四臺（有線電視）訊號沒了，電視沒法看，我問
    他（被害人丁○）第四臺為何不能看，被害人說是他剪斷（
    電纜線）的，我問他憑什麼把我（的電纜線）剪斷，他的口
    氣不好，他說剪斷（你的電纜線）你要如何？我沒有理他，
    就走進屋內，又走出來，我要檢查第四臺電纜線，被害人走
    過來在（高雄市旗津區○○○路）97號、99號之間打我，我
    打不贏他，就一直閃他，我走回屋內，被害人拿1 把短型武
    士刀站在門口罵我，我就拿水果刀，問他到底是在罵怎樣？
    我拿刀是為了嚇他，他看到我拿刀，就又打我，動作更大的
    打我，我閃到他左邊，我不知道為何會刺到他」云云；選任
    辯護人則為被告辯護稱：被告與被害人間並無深仇大恨，純
    因被害人於酒後無故剪斷被告家中有線電視之電纜線，被告
    責問其為何要將電纜線剪斷，而發生爭執，進而發生鬥毆，
    被告一時失慮進入屋內見桌上有水果刀1 把，順便持以自衛
    ，被害人追逐被告時，被告心急反身手持水果刀向被害人揮
    去，本想嚇阻被害人，未料竟刺到被害人要害傷重致死，並
    無致被害人於死之故意，係因錯覺或基於防衛過當致被害人
    於死，應無殺人故意等語。經查：
 (一) 被告有於前揭時、地，因有線電視電纜線遭剪斷一事，與被
    害人發生爭執，進而互毆，並持上開水果刀刺入被害人左胸
    1 刀後拔出等情，業據被告於警詢、偵訊及本院審理中供認
    不諱（見警卷第2 、3 頁、偵卷第11、23頁、本院卷第86頁
    ），復經證人即住高雄市旗津區○○○路97號之戊○○○、
    證人即在同址95號經營麵店之乙○○○於本院審理中結證綦
    詳（見本院卷第78、82頁），互核相符，並有現場照片7 幀
    附卷可稽（見相驗卷第20至23頁），此外，復有水果刀1 把
    扣案為憑。而被害人係遭被告持前開水果刀刺入左胸，而受
    有如事實欄所述之傷害，經送醫不治死亡等節，業據臺灣高
    雄地方法院檢察署督同法醫相驗屬實，製有相驗筆錄2 份、
    相驗屍體證明書及驗斷書各1 份、屍體照片8 幀在卷可參（
    見相驗卷第28、50、59、123 至129 頁），並經法務部法醫
    研究所解剖鑑定結果為「左胸部穿刺切割傷（4.2 公分×1.
    2 公分大小），深約13公分，從左胸穿過左肺，貫穿心臟，
    死亡原因為左胸部穿刺切割傷」，亦有該所94年9 月13日（
    94）醫鑑字第1419號鑑定書1 份、解剖照片20幀在卷可考（
    見相驗卷第86、88、110 至117 頁），復有高雄市立小港醫
    院診斷證明書、高雄醫學大學附設中和紀念醫院病例影本、
    疑非病死病例摘要報告表各1 份在卷可佐（見相驗卷第48、
    58至65頁），足認被告前開供述核與事實相符，堪予採信。
 (二) 被告初於警詢時辯稱：伊走出屋外要檢查電纜線損壞情形時
    ，見到被害人手持1 把約40、50公分長，黑色之短武士刀朝
    伊走來，伊因害怕就返回家中，並在桌上拿起上開水果刀防
    身，跑出屋外躲避，至前址97號前為被害人追上，伊右手持
    刀轉身防衛揮舞，不慎刺中被害人，當時是轉身時順勢往前
    刺1 刀，不知道會刺中被害人云云（見警卷第2 、3 頁）。
    繼於偵訊時辯稱：伊一邊閃避被害人，一邊走到97、99號前
    ，被害人右手拿刀，左手推伊一下，伊要撥開被害人的手，
    不知道刀子為何會刺到被害人云云（見偵卷第11、23、27頁
    ）。再於本院訊問時辯稱：被害人手上拿了1 把類似武士刀
    的武器向伊走來，伊就拿起上開水果刀防身，並往門口走要
    躲避被害人，被害人又追來，伊繞著柱子跑，跑至97號附近
    ，差點被階梯絆倒，轉過身來見被害人右手舉刀有作勢要砍
    下的動作，伊就拿刀刺過去云云（見聲羈卷第5 頁）。又於
    本院審理時改稱：「我走回屋內，被害人拿1 把短型武士刀
    站在門口罵我，我就拿水果刀，問他到底是在罵怎樣？我拿
    刀是為了嚇他，他看到我拿刀，就又打我，動作更大的打我
    ，我閃到他左邊，我不知道為何會刺到他」云云（見本院卷
    第86頁）。經核被告歷次辯詞，對於為何拿取上開水果刀乙
    節，時而稱係為防衛被害人傷害，時而稱係為嚇阻被害人云
    云。對於追逐之過程及如何刺中被害人乙節，初於警詢時稱
    被追上時右手持刀轉身揮舞而順勢向前平刺；復於偵訊時增
    添被害人追至時有手推動作，其為撥開被害人之手而不慎刺
    中被害人；至本院訊問時先添加繞柱追逐，險為階梯絆倒情
    節，並改稱因見被害人作勢砍下而持刀刺去云云，嗣並改稱
    被害人見其持刀，毆打更烈，其閃避至被害人左側，不知道
    為何刺中云云。至於被害人究竟有無持刀乙節，則於本院審
    理中回答辯護人詢問當天為何與被害人發生衝突之問題時，
    並未供稱被害人有持刀之情形，經審判長訊問對犯罪事實有
    何意見時，仍供稱：「如剛才律師問我所回答，被害人當時
    沒有拿刀子」等語，經審判長再次確認訊問「到底被害人有
    無拿刀子？」，則又改稱：「有。我第二次拿刀走出門口時
    看到的。他是拿1 把刀子站在我家門口。我看到他拿短型武
    士刀」、「他是拿刀子嚇我」云云（見本院卷第86、87頁）
    ，對於上開爭點，供詞前後矛盾，已難遽信。且其於本院訊
    問時供稱其進入屋內拿取水果刀時，被害人站在門外沒有進
    來（見本院卷第13頁），倘依被告所述，其因見被害人持刀
    跟來而害怕躲入屋內，則被害人既站在屋外並未進屋，衡情
    自應儘速緊閉門戶，將被害人隔離屋外，即足防護安全，被
    告捨此不為，反稱其持刀至門外逃避，顯與常情有違。另依
    被告所辯被害人見其持刀後，竟未為迴避，反而毆打被告更
    劇，亦與常理不合，殊難採信。再依前開法務部法醫研究所
    鑑定書所載，被害人之傷勢為「穿刺傷，刀傷之方向係左往
    右、水平、微朝上方、從左胸穿過左肺，貫穿心臟，深達13
    公分」，如係轉身揮舞刀子，或撥開對方推來之手，依該等
    姿勢所造成之傷勢應為切割傷，絕無可能造成上開嚴重之穿
    刺傷，顯見被告應係以刀尖直接朝被害人左胸部刺下，並非
    持刀揮舞或撥動。況證人戊○○○於本院審理中，到場具結
    經交互詰問證稱：其住家（前址97號）位於案發現場隔壁，
    距離僅隔1 公尺巷道，案發前並無聽到戶外有吵架聲，當時
    正要外出，甫開門即見到被告與被害人已在97號門口打架，
    遂到隔壁（前址95號）麵店前，叫證人乙○○○去派出所找
    警察，回頭再看時已見被害人左側胸口有血噴出，被告則正
    要逃離現場等語；證人即前址95號賣麵之乙○○○亦於本院
    審理中，到場具結經交互詰問證稱：戊○○○跟我說，被告
    與被害人在打架，叫我報警，我跑出店外，看到被告從他家
    方向走過去，當時被害人還站在現場，被告就朝被害人插下
    去，再拔出來，我沒有看到被告是拿什麼東西插下去，但是
    被害人身上有血噴出來等語。足見被告顯係先與被害人在前
    址97、99號間互毆，其後返家取出上開水果刀，直接朝仍站
    在該處之被害人左胸部刺入後拔出，並逃離現場甚明。參以
    證人即到場處理之員警林永燦於偵訊時結證稱：我任職之高
    雄市政府警察局鼓山分局中洲派出所位在案發現場斜對面，
    證人乙○○○跑來報案後，我於1 分鐘內即到達現場，見到
    被害人倒在現場，腋下大量出血，被告正在99號前發動機車
    要逃跑，我要追但追不到，當時未見現場有任何刀器，我叫
    同事打119 派救護車，我留在現場拍攝存證，現場保存完整
    未遭破壞，如有刀子的話我一定看得到，被害人被殺時上身
    赤膊，並無攜帶刀器等語（見偵卷第23頁），觀諸卷附現場
    照片7 幀（見警卷第26至29頁）確未見有何刀械遺留現場，
    而被害人上身赤膊，無處可供藏匿被告所稱約40、50公分長
    之武士刀，且被害人經刺殺後即倒地大量出血，絕無丟棄、
    藏匿刀器之餘力，益徵被害人並無攜帶武士刀及與被告追逐
    之事實，應係被告與被害人互毆後，逕自返回家中取刀將之
    殺害。被告所辯因被害人持刀追殺，為防衛而刺殺被害人，
    或因被害人持續毆打，不慎將其誤殺云云，核屬狡飾圖卸之
    詞，委無可採。選任辯護人為被告辯護稱係正當防衛或誤想
    防衛等語，因該等事實均不存在，自非可採。
 (三) 按水果刀為鋒利刀器，如朝人體胸部要害用力刺入，可將刀
    刃全部插入人體，以其刃長更足以貫穿肺臟、心臟，而致人
    死亡。被告對於上開事實均有認識，竟仍以右手持上開水果
    刀，由右往左水平刺入被害人左胸部，造成被害人受有左胸
    部穿刺切割傷（4.2 公分×1.2 公分大小），深達13公分，
    刀刃幾已沒入至柄，從左胸穿過左肺，貫穿心臟，依其下手
    之重，顯係必至被害人於死地，其有殺人之故意甚明。選任
    辯護人為被告辯護稱其僅有傷害故意，而發生被害人死亡之
    加重結果，應依傷害致死論斷，尚屬無據，自無可採。本件
    事證明確，被告殺人犯行洵堪認定，應予依法論科。
二、核被告所為，係犯刑法第271 條第1 項之殺人罪。選任辯護
    人雖聲請引用前開法務部法醫研究所解剖鑑定結果，認被害
    人飲酒已至酩酊，酒後無理取鬧，步步進逼，終致被告忍無
    可忍而引發殺機，且被告於殺人後當場大喊：「叫救護車」
    等語，足認其有防止死亡結果發生之決意與行為，及知悉被
    害人死亡後，更深感悔悟，逕向警方投案等情，足為減輕被
    告刑責之依據。然依被告所述，被害人係在其住處隔壁門前
    飲酒，如不欲理會，僅需返家關閉門戶即可，爭執非無可避
    免，被告仍執意與被害人爭執，並進而互毆，再因氣憤難平
    而萌生殺意，終至殺人，並非自始難以防免。且被告係持刀
    朝被害人心、肺等要害刺入，下手至重，深達13公分，刀刃
    幾已全部沒入後，復將刀拔出，致血液大量噴出，縱立即送
    醫亦難挽救生命，且被告並未以最有效快速之方式親自將被
    害人送醫，反迅速騎車逃離現場，縱口呼「叫救護車」，仍
    難認其有何防止死亡結果發生之真摯誠意及效果。又被告係
    於知悉被害人死亡，且有偵查追訴犯罪之公務員均已知悉其
    為殺人犯罪之行為人後，經向辯護人求助，始於案發翌日，
    由辯護人陪同向警方投案，不惟不符自首要件，其到案究係
    出於悔悟，或僅屬辯護人之建議，亦非無疑，自難為此而為
    被告有利之認定。本院審酌被告與被害人為鄰居，不思和睦
    相處，僅因細故爭執，竟即起意殺人，參以被害人所受主要
    傷勢雖僅一穿刺刀傷，然該穿刺傷係位於被害人前胸要害，
    刀傷之方向係左往右、水平、微朝上方、從左胸穿過左肺，
    貫穿心臟，造成左心室破裂、左肺裂傷併血胸，深達13公分
    ，且所持之凶器為單刃極鋒利之刀器，持之深刺人體胸部之
    要害處，衡情被告應明知此舉足以輕取他人性命，其殺人之
    執意甚明；況犯後猶飾詞狡辯、未與被害人家屬達成民事和
    解、所生危害重大，竟至剝奪他人之生命，惡性非輕；惟念
    及被告除於82年間曾因懲治走私條例案件，經法院判刑確定
    外，此後未曾有何犯罪科刑紀錄，素行尚可，及被害人當時
    確有飲酒，被告雖未採取適當方法迴避，惟發生爭執時被害
    人確較難以理性溝通，致被告犯罪時所受刺激較大等一切情
    狀，認公訴人於起訴書記載具體求刑有期徒刑13年，已足昭
    炯戒，至公訴人當庭求刑有期徒刑15年，則尚嫌過重，爰量
    處如主文所示之刑，以資儆懲。另斟酌被告犯殺人罪，剝奪
    他人無可回復之寶貴生命，依此犯罪性質，有褫奪公權之必
    要，爰依刑法第37條第2 項規定，併宣告褫奪公權8 年。至
    扣案之水果刀1 把，為被告所有供犯本件殺人犯罪所用之物
    ，業據被告供明在卷，爰依刑法第38 條 第1 項第2 款規定
    宣告沒收。
據上論斷，應依刑事訴訟法第299 條第1 項前段，刑法第271 條
第1 項、第37條第2 項、第38條第1 項第2 款，判決如主文。
本案經檢察官甲○○到庭執行職務。
中　　華　　民　　國　　94　　年　　12　　月　　30　　日
                  刑事第六庭    審判長法  官  簡志瑩
                                      法  官  李  蓓
                                      法  官  林柏壽
以上正本證明與原本無異。
如不服本判決，應於判決送達後10日內，向本院提出上訴狀。
中　　華　　民　　國　　94　　年　　12　　月　　30　　日
                                      書記官  林國龍
附錄本案論罪科刑法條全文：
中華民國刑法第271條 (普通殺人罪)
殺人者，處死刑、無期徒刑或10年以上有期徒刑。
前項之未遂犯罰之。
預備犯第1 項之罪者，處2 年以下有期徒刑。
